【裁判字號】    99,台上,1499
【裁判日期】    990311
【裁判案由】    殺人未遂等罪
【裁判全文】
最高法院刑事判決            九十九年度台上字第一四九九號
上  訴  人  甲○○
選任辯護人  黃順天  律師
上列上訴人因殺人未遂等罪案件，不服台灣高等法院高雄分院中
華民國九十七年三月十八日第二審判決（九十七年度上訴字第一
六０號，起訴案號：台灣高雄地方法院檢察署九十六年度少連偵
字第三五號），提起上訴，本院判決如下：
    主  文
上訴駁回。
    理  由
按刑事訴訟法第三百七十七條規定：上訴於第三審法院，非以判
決違背法令為理由不得為之；是提起第三審上訴，應以原判決違
背法令為理由，係屬法定要件。如果上訴理由書狀並未依據卷內
訴訟資料具體指摘原判決不適用何種法則或如何適用不當；或所
指摘原判決違法情事，顯與法律規定得為第三審上訴理由之違法
情形不相適合；均應認其上訴為違背法律上之程式，予以駁回。
本件原判決撤銷第一審之科刑判決，改判依想像競合犯，分別從
一重論處上訴人甲○○未經許可持有可發射子彈具有殺傷力之土
造霰彈槍《累犯》（處有期徒刑三年六月，併科罰金新台幣十萬
元，罰金如易服勞役，以新台幣二千元折算一日）及殺人未遂《
累犯》（處有期徒刑六年）等罪刑（應執行有期徒刑九年，併科
罰金新台幣十萬元，罰金如易服勞役，以新台幣二千元折算一日
）。上訴人之上訴意旨略稱：（一）依被害人王朝生於警詢所證
：「我才剛說完，他們旁邊的（指上訴人）就對我右小腿開一槍
，當時我就跌倒在地上，對方開完槍就準備離開」，則上訴人若
有殺害王朝生之故意，何以不在王朝生受傷倒地時再補開一槍？
何以開完一槍後即準備離開？又王朝生在第一審證稱：「（問：
被告距你多遠？）約我現在站的位置到審判長的位置」，而經實
際丈量結果，其距離為三百七十公分，則上訴人既係在三百七十
公分之近距離持槍朝王朝生射擊，其若有殺人之故意，自應朝王
朝生上半身要害射擊，但上訴人在如此近距離之下，竟僅開槍射
中王朝生右小腿，益足見上訴人係持槍朝王朝生右小腿部位射擊
，其並無殺害王朝生之故意，原判決竟認：「被告（指上訴人，
下同）開槍後雖僅擊中被害人王朝生小腿及黃俊源頭皮等處，但
此應非被告射擊精準所致，而屬僥倖未釀出人命使然，顯無從以
此被害人等之事後傷勢結果，率認被告僅有傷害之犯意」，顯有
理由不備、採證違背經驗法則等違法。（二）上訴人與被害人王
朝生、黃俊源素不相識，應無殺害渠等之動機；原判決雖執：上
訴人供承係因王朝生言語挑釁而開槍等語，認定上訴人當時已對
王朝生心生不滿，惟縱令王朝生於事發當時曾以言語挑釁上訴人
，但依一般經驗，上訴人亦不致於隨即萌殺害王朝生之犯意，再
參酌上訴人係持槍朝王朝生右小腿部位射擊，且於射擊一槍見王
朝生倒地後，即未繼續射擊等情，足認上訴人僅係因王朝生言語
挑釁而萌傷害王某之故意，原判決竟認上訴人持槍朝王朝生射擊
一槍及接續向黃俊源乘坐之休旅車射擊，均係基於殺人之犯意所
為，此部分採證認事顯與經驗法則及論理法則有違。（三）被害
人黃俊源在第一審係證稱：「（問：是否知道被告朝你身體開槍
時，車子與被告距離？）當時我坐副駕駛座，約我現在的位置到
受命法官的位置」，而經實際丈量結果，其距離為五公尺，再參
酌黃俊源證稱：「車窗是開著的，駕駛座的後面有開一點，駕駛
座全開，副駕駛座後面兩側玻璃沒有開」。則上訴人若有殺害黃
俊源之故意，在黃俊源所乘坐之休旅車駕駛座車窗全開之五公尺
近距離內開槍，豈有可能僅造成黃俊源頭皮受輕微槍傷？足見上
訴人並無殺害黃俊源之故意。況且本案共同正犯黃建國部分，亦
經原審法院九十六年度上訴字第一六九０號判決認定：「本院綜
合上開被告（指黃建國）及諸證人（指王朝生、黃建源、吳孟勳
、甲○○等人）之供述，相互勾稽判斷，應可認被告黃建國與證
人甲○○持有改造槍枝，原只是作為談判時防身之用，並無殺人
或傷人之意思，係因王朝生不滿被告拿著槍枝對著他們一方，責
罵其只是要談事情而已，何以要帶槍，並嗆聲：敢對我開槍嗎？
被告黃建國亦與之對罵，站在被告黃建國左後方之甲○○見王朝
生口氣不好，乃單獨起意，對王朝生右腳開槍，被告黃建國恐對
方之人有所行動，遂朝車子開槍，以示警告，雖被告黃建國因其
對車子開槍，傷及車中之黃俊源，應負傷害黃俊源之責任……」
，原判決未審酌上情，逕認上訴人亦有殺害黃俊源之犯意，有
判決理由不備及採證違背經驗法則之違法。（四）原判決就其論
罪之全部事實為刑之量定時，僅審酌：「被告（指上訴人，下同
）與被害人王朝生、黃俊源並不相識、亦無仇怨，僅因朋黨吆喝
即至案發現場，並持上開槍、彈接續朝其二人射擊，所為犯罪手
段及情節非輕，至今尚未與被害人等達成和解賠償，並考量被告
坦承部分犯行，及被害人所受傷勢等一切情狀」，並未審酌刑法
第五十七條各款所列之事項，對上訴人未經許可持有具有殺傷力
之土造霰彈槍及子彈部分為刑之量定，自屬理由不備等語。
惟查：原判決依憑調查證據之結果並綜合卷內證據資料，認定上
訴人有其事實欄所載之犯行，已於理由內詳敘其調查證據之結果
及取捨證據認定之理由。並就上訴人否認有殺人故意所持之辯解
，認非可採，以及上訴人持槍朝王朝生身體及黃俊源乘坐之休旅
車射擊後，僅擊中王朝生右小腿及黃俊源頭皮等事實，認應非上
訴人射擊精準所致，而屬僥倖，始未釀出人命，非可執為有利於
上訴人認定之依據，分別予以指駁或說明。復說明採為判決基礎
之各該證據資料，均具有證據能力所憑之理由（見原判決正本第
三頁第八行至第四頁第十一行）。另又依據調查證據之結果，說
明認定上訴人持槍朝王朝生身體及黃俊源乘坐之休旅車射擊時，
其確已萌生殺人故意等情之所憑證據及認定理由。從形式上觀察
，原判決並無理由不備及採證違背經驗法則、論理法則等違背法
令之情形。上訴意旨（一）、（二）、（三）均置原判決事實欄
明確認定及理由內已詳予說明之事項於不顧，徒憑己意，或就原
判決理由內已詳予說明之事項（即何以認定上訴人有殺害王朝生
及黃俊源之故意），任指原判決理由不備、採證違背經驗法則、
論理法則；或仍執原審已詳予指駁之否認犯罪辯解，指摘原判決
理由不備；或猶對事實審法院無違於證據法則之採證認事自由判
斷職權之合法行使，再為單純事實上爭執，俱不足以辨識原判決
已具備違背法令之形式要件。又被害人王朝生於警詢及第一審係
先後證稱：「當時我有聽到大約五、六聲的槍聲，當時場面很亂
」、「（問：第一現場你說中槍後，被告還有朝你射擊？）我中
槍後，被告就在裝子彈，黃建國就一直往我這邊開，他沒有打到
我，但有打到我的車子，我中彈後，他們二人都有再朝我射擊」
（見警局卷第九七頁、第一審卷第一六二頁）。上訴意旨（一）
另執伊僅朝王朝生射擊一發子彈，伊若有殺害王朝生之故意，何
以不在王朝生受傷倒地時再補開一槍？何以開完一槍後即準備離
開等語，指摘原判決採證違背經驗法則、論理法則，顯非依據卷
內資料而為主張。至於上訴人被訴持槍射擊黃俊源部分，依原判
決所確認之事實，係認定上訴人單獨起意所犯，其與同一時間亦
持槍射擊黃俊源之黃建國間，就此部分犯罪，並無犯意聯絡及行
為分擔，而非共同正犯，則黃建國持槍射擊黃俊源部分，與上訴
人涉案情節既非相同，該部分究竟經另案如何論罪科刑，亦無從
動搖原判決就此部分所為之事實認定。而黃建國被訴與上訴人共
同持槍射擊王朝生涉嫌共同殺人未遂部分，雖經原審法院以九十
六年度上訴字第一六九０判決諭知無罪；惟依原判決及前開判決
所分別確認之事實，均認定上訴人持槍射擊王朝生部分，乃上訴
人單獨起意所為，其與黃建國並無犯意聯絡或行為分擔，則黃建
國該部分被訴之共同殺人未遂犯行，雖經原審法院另案諭知無罪
確定，亦無從影響原判決所確認之上訴人殺人未遂犯罪事實。上
訴意旨（三）另執原審法院另案判決之理由說明，指摘原判決不
載理由及採證違背經驗法則，殊屬誤會。又依原判決理由說明，
其就上訴人論罪之事實為刑之量定時，係審酌：「被告（指上訴
人，下同）與被害人王朝生、黃俊源並不相識、亦無仇怨，僅因
朋黨吆喝即至案發現場，並持上開槍、彈接續朝其二人射擊，所
為犯罪手段及情節非輕，至今尚未與被害人等達成和解賠償，並
考量被告坦承部分犯行，及被害人所受傷勢等一切情狀」，則其
就上訴人未經許可持有具有殺傷力之土造霰彈槍及子彈部分為刑
之量定時，自非未審酌刑法第五十七條各款所列之事項（即已審
酌上訴人持有槍、彈之犯罪動機、犯罪時所受之刺激、非法持有
之手段、犯罪所生之危害、犯罪後之態度、與被害人之關係及其
他一切情狀）。上訴意旨（四）執此指摘原判決理由不備，自非
依據卷內資料而為主張。綜上所論，本件上訴違背法律上之程式
，予以駁回。
據上論結，應依刑事訴訟法第三百九十五條前段，判決如主文。
中    華    民    國  九十九  年    三    月   十一   日
                      最高法院刑事第七庭
                          審判長法官  林  永  茂
                                法官  蘇  振  堂
                                法官  蕭  仰  歸
                                法官  林  立  華
                                法官  蔡  彩  貞
本件正本證明與原本無異
                                      書  記  官
中    華    民    國  九十九  年    三    月   十九   日
                                                      Ｑ

司法院資訊處製作；財團法人民間司法改革基金會備份。
